【裁判字號】    99,上訴,252
【裁判日期】    990324
【裁判案由】    殺人未遂等
【裁判全文】
臺灣高等法院刑事判決                 99年度上訴字第252號
上  訴  人  臺灣板橋地方法院檢察署檢察官
上  訴  人
即  被  告  丁○○
指定辯護人  本院公設辯護人郭書益
上  訴  人
即  被  告  丙○○
上列上訴人因被告殺人未遂等案件，不服臺灣板橋地方法院98年
度訴字第2726號，中華民國98年11月25日第一審判決（起訴案號
：臺灣板橋地方法院檢察署98年度偵字第5987號），提起上訴，
本院判決如下：
    主  文
上訴駁回。
    事  實
一、丁○○於民國98年1月12日23時許，至臺北縣樹林市○○街○
    段22之3號3樓向吳馥羽購買瓷器，於離開時，因未將該棟公
    寓之樓下大門隨手關上，為同住在該棟公寓之住戶丙○○發
    覺而心生不滿，丙○○遂下樓與丁○○理論，二人因此發生
    口角衝突，詎丁○○、丙○○竟各基於傷害人身體之故意，
    雙方出手互毆，致丁○○受有右胸壁挫傷之傷害，丙○○則
    受有頸部扭傷之傷害。
二、案經丁○○、丙○○訴由臺北縣政府警察局樹林分局報告臺
    灣板橋地方法院檢察署檢察官偵查起訴。
    理  由
甲、程序方面：
  (一)按被告之自白，非出於強暴、脅迫、利誘、詐欺、疲勞訊問
    、違法羈押或其他不正之方法，且與事實相符者，得為證據
    ；被告陳述其自白係出於不正之方法者，應先於其他事證而
    為調查，刑事訴訟法第156條第1項、第3項前段分別定有明
    文。查被告丁○○之原審辯護人雖以：被告丁○○在警詢時
    之供述因受驚嚇又頭暈頭痛而精神狀況不好，致使筆錄是在
    被告丁○○意識不清楚下完成，而主張無證據能力云云，惟
    查：被告丁○○於98年1月13日在警詢時之供述，員警在製
    作筆錄前已先行徵詢其同意，有警詢筆錄在卷可查，且觀諸
    該份筆錄之內容，並無任何事證足認被告丁○○在製作上開
    筆錄時意識不清，況被告丁○○於98年2月3日第二次接受警
    方詢問時，已時隔逾20日，被告丁○○亦表示98年1月13日
    所製作之筆錄內容正確，足以佐證被告丁○○於警詢時之供
    述並無非出於自由意志之情形，應具任意性，有證據能力，
    依法自得為證據。
  (二)本件下列所引用之被告以外之人於審判外之供述或非供述證
    據因公訴人、被告丙○○及被告丁○○之辯護人等於本案言
    詞辯論終結前，均未就本院所採為證據之以下各項供述及非
    供述證據主張不得為證據之情形，並表示對公訴人所列證據
    之證據能力部分無意見，本院復審酌各該證據作成時之情況
    ，認為均屬適當，是本案經調查之前述證據均有證據能力，
    又其餘所用非屬供述證據部分，既未有傳聞法則之適用，復
    查無違法取證之情事存在，應認有證據能力，自得作為證據
    。
乙、實體方面：
壹、有罪部分：
一、被告丁○○、丙○○於原審及本院均矢口否認涉有傷害犯行
    ，被告丁○○雖於本院審理時經合法通知未到庭，惟據其於
    原審準備程序辯稱：「當時都是丙○○主動攻擊伊，伊沒有
    攻擊他的意思，至於丙○○為何會受傷，伊也不是很清楚，
    當時丙○○一直打伊，伊只是自衛，伊記得只是把丙○○推
    開而已，洵無傷害犯行。」云云；被告丙○○辯稱：「伊是
    跟丁○○說他都是三更半夜來搬東西，有好幾次公寓的門都
    沒有關，是丁○○先打伊，丁○○打伊頭部、胸部，伊要還
    手都沒有辦法，因為他一直推伊，伊就倒在地上，伊都沒有
    打到丁○○，後來伊老婆下來後才把伊扶起來，洵無傷害犯
    行。」云云。經查：
  (一)被告丁○○、丙○○於前揭時地互為傷害行為之事實，業據
    其等以告訴人身分分別於警詢時及偵審中指訴綦詳，復有亞
    東紀念醫院、樹林市仁愛醫院診斷證明書各1紙附卷可憑（
    見偵查卷第15頁、第16頁）。再參以被告丁○○先於警詢時
    自承：「於98年1月12日23時許，伊在樹林市○○街○段22
    號1樓向吳馥羽買瓷器，在搬貨上車時，因沒有將該棟樓大
    門關閉，就與丙○○發生口角，丙○○就出手要打伊，伊也
    出手打他。」等語（見偵查卷第3頁），又於偵查中稱：「
    丙○○先抓伊的胸口打了伊2至3拳，伊就推開丙○○，請丙○○不要再動手。」等語（見偵查卷第48頁）；另被告丙○○在偵查中亦自承：「是丁○○先打伊，伊才動手打丁○○
    的，丁○○是用右手拳頭打伊脖子頭頸交界處，伊傷單所載
    頸部扭傷就是丁○○揮拳打伊的。」等語（見偵查卷第46頁
    ），且觀諸丁○○及丙○○之診斷證明書，確實分別在胸部
    、頸部受有如事實欄所載之傷勢，益徵被告丁○○、丙○○
    互為傷害行為之事實甚明。
  (二)又按正當防衛必須對於現在不法之侵害始得為之，侵害業已
    過去，或無從分別何方為不法侵害之互毆行為，均不得主張
    防衛權，而衡之一般社會經驗法則，互毆係屬多數動作構成
    單純一罪而互為攻擊之傷害行為，縱令一方先行出手，而還
    擊之一方在客觀上苟非單純對於現在不法之侵害為必要排除
    之反擊行為，因其本即有傷害之犯意存在，則對其互為攻擊
    之還手反擊行為，自無主張防衛權之餘地，最高法院92年度
    台上字第3039號判決意旨可資參照。被告丁○○雖以前開辯
    詞主張正當防衛云云，然就丙○○所受傷勢係頸部扭傷之傷
    害觀之，頸部位於身體較高部位，如被告丁○○係單純徒手
    防衛被告丙○○之傷害行為，丙○○不可能受有頸部扭傷之
    傷害，顯見丁○○係主動抬手攻擊丙○○之頸部，故尚難認
    被告丁○○係因單純排除丙○○之傷害行為而造成丙○○受
    有傷害，是核其所實行者僅係互為攻擊之還手反擊行為，並
    無正當防衛可言，自不得藉此主張阻卻傷害行為違法性。
  (三)綜上所述，被告丁○○、丙○○上開所辯，均係事後圖卸刑
    責之詞，要與事實不符，皆不足採信。本件事證明確，被告
    丁○○、丙○○上開互為傷害之犯行，均堪認定，皆應依法
    論科。
二、核被告丁○○、丙○○互為傷害行為，均係犯刑法第277 條
    第1項之傷害罪。
三、原審同上認定，援引刑法第277條第1項、第41條第1項前段
    ，刑法施行法第1條之1第1項、第2項前段，並審酌被告丁○○、丙○○僅因細故即出手互為傷害行為，不知以理性處理
    問題，暨斟酌其等犯罪之動機、目的係一時氣憤莽撞為之、
    智識程度、所造成對方傷害之程度及犯罪後均否認犯行之態
    度等一切情狀，分別就被告丁○○、丙○○傷害人之身體，
    各處拘役50日，並諭知易科罰金折算標準。核其認事用法尚
    無不當，上訴人丁○○、丙○○上訴意旨均猶執前詞否認犯
    罪云云，本院已說明理由如前所述，被告丁○○、丙○○上
    訴均無理由，應予駁回。又檢察官上訴以被告丁○○部分量
    刑過輕有違比例原則等語；惟按關於刑之量定，係實體法上
    賦予法院得為自由裁量之事項，倘其量刑已以行為人之行為
    罪責為基礎，並斟酌刑法第57條各款所列情狀，在法定刑度
    內，酌量科刑，如無偏執一端，致明顯失出失入情形，上級
    審法院即不得單就量刑部分遽指為不當或違法；查原審已就
    量刑事由妥為斟酌並敘明，且被告丁○○與丙○○間僅因細
    故而出手互傷，是原審於法定刑範圍內量刑，應認屬適當，
    檢察官上訴為無理由，應予駁回。
貳、無罪部分：
一、公訴意旨另以：告訴人丙○○之子女即告訴人甲○○、乙○○見其父與被告丁○○雙方出手互毆，欲上前理論，被告丁○○即登上車牌號碼9D-4731號（起訴書誤載為9D-5522號）
    自用小客車，告訴人丙○○在車前攔阻被告丁○○，告訴人
    甲○○、乙○○則站立在車後觀望，被告丁○○不顧告訴人
    丙○○攔阻仍執意發動前揭自小客車往前行駛，告訴人丙○○則趴上前揭自小客車引擎蓋不願被告丁○○離去，告訴人
    甲○○、乙○○見狀後，分別跳上前揭自小客車車頂及攀附
    在車架上，被告丁○○能預見有人攀附在車身外，若加速行
    駛將可能造成人員死亡之結果，仍不違反本意，猶萌生殺人
    之未必故意，駕駛上開自用小客車加速前行，並自臺北縣樹
    林市○○街○段直行約50公尺後，右轉樹新路並加速直行，
    再前行約200公尺後因失控撞上證人李文喜所有停放在臺北
    縣樹林市○○路40號前車牌號碼7V-5522號自用小客車，致
    告訴人丙○○、甲○○、乙○○因遭撞擊飛出丁○○所駕駛
    上開自用小客車之車頭，致告訴人丙○○受有兩側膝擦傷各
    3x3公分、右踝擦傷2x1公分、左大趾皮膚缺損3x2公分、足
    跟2x2公分淺部傷口等傷害，告訴人甲○○受有頭部挫傷併
    傷口2x0.5x0.5公分、腦振盪、右肘擦傷3x2公分、右臗擦傷
    3x2公分、右踝擦傷1x1公分、右足擦傷3x1公分、足底擦傷
    1x1公分、左足擦傷1x1公分、等傷害，告訴人乙○○受有頭
    部外傷、腦振盪併右眼部外傷4x0.2公分、頭部扭傷、右腰
    部挫傷、右大腿外傷11x4x0.8公分等傷害，因認被告丁○○
    此部分犯行，涉犯刑法第271條第2項、第1項之殺人未遂罪
    嫌。
二、按犯罪事實應依證據認定之，無證據不得認定犯罪事實。又
    不能證明被告犯罪者，應諭知無罪之判決，刑事訴訟法第
    154條第2項、第301條第1項分別定有明文。次按告訴人之告
    訴，係以使被告受刑事訴追為目的，是其陳述是否與事實相
    符，仍應調查其他證據以資審認，最高法院52年台上字第13
    00號判例可資參照。而認定不利於被告之事實，須依積極證
    據，苟積極證據不足為不利於被告事實之認定時，即應為有
    利於被告之認定，更不必有何有利之證據，最高法院著有30
    年上字第816號判例可資參照。又按，認定犯罪事實所憑證
    據，雖不以直接證據為限，間接證據亦包括在內；然無論直
    接或間接證據，其為訴訟上之證明，須於通常一般之人均不
    致有所懷疑，而得確信其為真實之程度者，始得據為有罪之
    認定。如未能發現相當證據，或證據不足以證明，自不能以
    推測或擬制之方法，以為裁判基礎，最高法院亦著有76年臺
    上字第4986號判例、40年臺上字第86號判例足參。
三、公訴人認被告丁○○涉有前開殺人未遂罪嫌，係以告訴人丙○○、甲○○、乙○○在警詢及偵查中之指訴與結證、證人
    吳馥羽在警詢時及偵查中之證述、證人即臺北縣政府警察局
    樹林分局交通隊警員林志宏在偵查中之證述、證人李文喜在
    警詢時之證述、仁愛醫院診斷證明書3份、臺北縣政府警察
    局樹林分局交通隊道路交通事故現場圖、道路交通事故調查
    報告表、照片61張等證據為其論據。被告丁○○於本院審理
    時經合法通知未到庭，惟據其前於原審審理及本院準備程序
    時皆堅詞否認涉有前開殺人未遂犯行，辯稱：「伊跟丙○○
    發生爭執後，丙○○的太太把他的小孩叫下來，甲○○有手
    持武器攻擊伊，像是拿黑色的警衛用的手電筒作勢要攻擊伊
    ，伊就躲到車上，但他還是一直持續敲打伊駕駛座旁車窗玻
    璃及車身，伊就開車要逃走，後來他們趴在伊車上，甲○○
    一直敲伊車窗玻璃，在行進途中伊有請他不要打，然後伊之
    駕駛座玻璃就破掉，駕駛座玻璃破掉後，伊感覺到頭部有被
    東西打到，然後就撞車。」等語。
四、經查：
  (一)證人即告訴人丙○○在偵查中證稱：「丁○○看到甲○○、
    乙○○下來，就開車要跑，伊就說不能讓丁○○開車跑了，
    伊站在車前不讓車走，甲○○、乙○○分別站在車子兩側，
    丁○○先倒車，伊來不及退，就趴在車子引擎蓋上方，甲○○、乙○○叫丁○○停車，丁○○不停車，甲○○就跳到車
    頂上，乙○○在車子右側也拉著車上的置物架。」等語；證
    人即告訴人甲○○在偵查中證稱：「伊一下樓，就看到伊父
    親站在車子前，丁○○已在車上，車子已經發動，伊叫丁○○下車，後來伊到車後，想說不會倒車，沒想到車子往後退
    又往前開，因為伊看到伊父親趴在引擎蓋上，車子又在開，
    伊看狀況不對，就趕快跳上車。」等語；另證人即告訴人乙○○在偵查中證稱：「伊下樓時看到伊父親在車前，甲○○
    已經下樓在駕駛座旁邊叫丁○○下車，伊想走過去叫丁○○
    下車，但吳馥羽攔著伊說叫警察來，伊看到車子已經要往前
    開，伊注意到伊父親還在車前，就衝過去要開車門，但丁○○的車子往前開，伊父親已經在引擎蓋上了，伊就追著車子
    跑，甲○○從後超越我跳到車子上方，伊也跳上去抓著車頂
    右側的置物架，人就直懸在右後葉子板旁。」等語；核與證
    人吳馥羽在原審審理時證稱：「後來丁○○開車出來要走，
    丙○○就從旁邊跳上丁○○的車，不讓他走。」等語（見原
    審卷第91頁），另證人劉佰錩在原審審理時亦證稱：「丁○○的車子是停在騎樓邊，該處是轉角，其前後均無其他車輛
    停放」等語（見原審卷第90頁）相符，衡諸證人吳馥羽、劉
    佰錩均為居住附近之鄰居，應無偏坦任何一方之理，其等證
    言應堪採信，益徵證人丙○○、甲○○、乙○○以上證述案
    發當時被告丁○○在與告訴人丙○○互毆後，因復見告訴人
    丙○○之子女甲○○、乙○○下樓質問，急欲駕駛車號9D-4
    731號自用小客車離開現場，惟遭告訴人丙○○在車前攔阻
    ，嗣告訴人丙○○趴上該車引擎蓋、甲○○與乙○○亦分別
    跳上該車車頂及攀附在該車後方車架上等情，要與事實相符
    ，堪以採信。至告訴人丙○○雖另證稱：「伊因來不及退，
    就趴在車子引擎蓋上方。」云云，惟其亦不否認被告丁○○
    有先行倒車等情，經核亦與證人甲○○在偵查中及證人乙○○在原審審理時證述情節相符，而證人甲○○嗣在原審審理
    時雖翻異前詞，改稱：「丁○○的車子連後退都沒有後退，
    就直接往前衝。」云云，委不足採。告訴人丙○○既已見被
    告丁○○發動車輛倒車，而其所站立位置又非無閃避空間，
    告訴人丙○○應有餘裕閃避至騎樓或道路後方，自堪認告訴
    人丙○○應係為阻止被告丁○○離去，而故意趴上該車引擎
    蓋，尚難認被告丁○○有故意衝撞告訴人丙○○之意。
  (二)又公訴人以被告丁○○主觀上能預見有人攀附在車身外，若
    加速行駛將可能造成人員死亡之結果，仍不違反本意，猶萌
    生殺人之未必故意，駕駛上開自用小客車加速前行，最後因
    失控撞上路邊停放之自小客車，致告訴人丙○○、甲○○、
    乙○○受有前開傷害，而認被告丁○○係涉有刑法第271 條
    第2項、第1項之殺人未遂罪嫌。然證人即告訴人丙○○、甲○○、乙○○雖均證稱：「丁○○當時之車速很快。」云云
    ，惟被告丁○○駕駛前開自小客車自樹林市○○街○段22號
    前起駛後，直行約50公尺後，再右轉樹新路直行約200公尺
    ，在被告丁○○駕車失控撞擊路邊停放之自小客車之前，攀
    附在該車車外之告訴人丙○○、甲○○、乙○○，並未因被
    告丁○○之駕車行為而受有任何傷害，此為告訴人丙○○、
    甲○○、乙○○所不否認；況關於被告丁○○所駕駛前開自
    小客車之車速為何，因告訴人丙○○、甲○○、乙○○並未
    能見到儀表板上之時速指示，且未有其他證據加以佐證，純
    屬渠等個人之主觀感受，渠等既未因被告丁○○之駕車行為
    ，因之而從該車車身外遭甩出地面，則能否遽認被告丁○○
    確有加速行駛之行為，要非無疑。又被告丁○○與告訴人丙○○、甲○○、乙○○均素不相識且前無仇怨，是否會僅因
    與告訴人丙○○口角互毆，告訴人丙○○、甲○○、乙○○
    攀附在車身外欲阻止其駕車離去，即遽起殺人之犯意，亦有
    疑問。是公訴人認被告丁○○應能預見有人攀附在車身外，
    加速行駛將可能造成人員死亡之結果，猶加速行駛一節，稍
    嫌率斷。
  (三)再被告丁○○嗣因駕車失控向右側撞擊路邊所停放之自小客
    車，致攀附在該車車身外之告訴人丙○○、甲○○、乙○○
    ，因該等撞擊力而自該車之車身飛出，致告訴人丙○○、甲○○、乙○○受有前開傷勢，固有樹林市仁愛醫院診斷證明
    書3紙、臺北縣政府警察局樹林分局交通隊道路交通事故現
    場圖、道路交通事故調查報告表、照片61張等件在卷可佐。
    惟被告丁○○自警詢、偵查、原審及本院準備程序中均供稱
    ：「伊係因甲○○用黑色長條狀手電筒將伊駕駛座玻璃打破
    ，並以黑色長條狀手電筒敲伊的頭，導致伊一陣暈眩，才會
    撞到路旁車輛。」等語，而證人甲○○自警詢時、偵查中迄
    原審審理時雖均否認有攜帶手電筒一節，然經證人即案發當
    時到場處理之員警林志宏在偵查中結證稱：「當天我有勘察
    事故現場四周，該車駕駛座的玻璃有破掉」等語（見偵查卷
    第98頁）；另證人吳馥羽在警詢時及偵審中亦均證稱：「甲○○、乙○○當天下樓時，都有拿類似警棍的黑色長型棍棒
    之物」等語（見偵查卷第13頁、第49頁，原審卷第91頁）；
    再經原審勘驗案發當時之監視錄影畫面，畫面中顯示告訴人
    甲○○之身體右側之物品發出亮光，畫面經定格後，確為手
    電筒等情，亦經原審於98年9月14日準備程序勘驗無訛（見
    原審卷第48頁正、反面）。且參諸被告丁○○所駕自小客車
    於案發當時在撞擊後之採證照片（見偵卷第103、104頁）觀
    之，該車除右前側（原審判決誤載為左側）車頭嚴重損壞及
    左側（原審判決誤載為右側）駕駛座之車窗玻璃破掉外，該
    車之左側車頭（原審判決誤載為右側）、左右二側車身並未
    受損，其餘各扇車窗玻璃亦均完好無缺，並無破損情形，有
    該車之採證照片13幀在卷可佐，則按諸常理，上開自小客車
    之駕駛座車窗玻璃若非遭外力以硬物強力敲擊，應不致因該
    次撞擊而導致破裂，堪認被告丁○○所駕自小客車之駕駛座
    車窗玻璃應係遭告訴人甲○○持長條手電筒所敲破，是被告
    丁○○該部分之辯解，應可採信。況被告丁○○若果有使告
    訴人丙○○、甲○○、乙○○受有傷害或生死亡結果之故意
    ，其在駕車過程中，刻意緊急煞車，即足使告訴人丙○○、
    甲○○、乙○○自車身外甩落地面，何需故意去撞擊路邊停
    放之車輛，蓋此舉不僅使自身亦有受傷之可能，且所駕自小
    客車亦會嚴重損壞，並需負擔遭撞擊車輛之民、刑事責任。
    從而，尚難認被告丁○○係故意撞擊路邊自小客車，致告訴
    人丙○○、甲○○、乙○○因之遭甩出地面受傷，是被告丁○○該部分之行為，亦難認其主觀上有何殺人之故意。
五、綜上所述，公訴人所舉前開事證，尚存有合理性之懷疑，本
    院依現存證據資料，認不足以證明被告丁○○有何公訴意旨
    所指之殺人未遂犯行。此外，復查無其他積極之證據足以證
    明被告丁○○有何殺人未遂犯行，揆諸前開說明，不能證明
    被告丁○○此部分犯罪，自應就被告丁○○被訴殺人未遂部
    分為無罪之諭知。
六、原審同此理由，就此部分認定不能證明被告丁○○有殺人未
    遂之犯罪，除主文第二項誤繕為「丁○○被訴殺人未遂罪嫌
    無罪」，應更正為「丁○○被訴殺人未遂部分無罪」外，餘
    均無不當。檢察官上訴意旨略以：證人吳馥羽係被告丁○○
    之友人，自會偏坦被告丁○○，且其在偵查及原審之證述有
    出入，則原審逕以證人之證述認被告丁○○無故意衝撞告訴
    人丙○○之意，認事用法有違誤；又被告丁○○在發現告訴
    人丙○○等3人攀附在其車上後，未曾將車子完全停止，在
    此情況下，告訴人丙○○等3人何能自行在車輛進行中跳車
    而無傷？其等於偵審中均已證被告丁○○車速甚快，在面臨
    生死之際，尚不應將告訴人等防衛己身安危之舉，未甩離車
    身受傷之結果，歸功於因被告丁○○未加速駕車離去，原審
    未察，顯與經驗法則有違，況未見有手電筒扣案，再觀諸被
    告丁○○之傷勢均為右側傷勢，被告既遭告訴人甲○○敲破
    玻璃，再敲擊頭部而暈眩，實難認被告未有任何左側外傷，
    且告訴人甲○○在攀附於被告行進中之小客車車頂時，應係
    為免遭甩出而抓緊車頂置物架，竟尚有餘力敲擊被告，實與
    常情有違，被告丁○○顯有殺人未遂之故意，縱認被告無殺
    人故意，伊明知告訴人丙○○等3人攀附在伊車上，仍駕車
    前進數百公尺而無停車之意，顯可預見其等將因伊駕駛行為
    而受有傷害，亦有傷害之不確定故意為由，指摘原判決不當
    。然如上述，檢察官並未提出適合於證明被告丁○○係故意
    衝撞告訴人丙○○之意，或故意撞擊路邊自小客車，致告訴
    人丙○○、甲○○、乙○○因之遭甩出地面受傷證據，被告
    丁○○此部分之行為即無從成立殺人未遂或傷害犯行之餘地
    。原審已詳予說明其證據方法與待證事實之關係，而本院對
    於卷內訴訟資料，復已逐一剖析，參互審酌，仍無從獲得被
    告丁○○有殺人未遂或傷害犯行之有罪心證，既不能證明被
    告丁○○涉有前揭犯行，自難率以該罪相繩，檢察官上揭上
    訴理由，尚難採信。其他已詳如前述，應認檢察官此部分上
    訴為無理由，應予駁回。
參、被告丁○○經合法傳喚，無正當理由不到庭，爰不待其陳述
    逕行判決。
據上論斷，應依刑事訴訟法第368條、第371條，判決如主文。
本案經檢察官邱美育到庭執行職務。
中    華    民    國    99    年    3     月    24    日
                  刑事第十七庭  審判長法  官  王聰明
                                      法  官  陳憲裕
                                      法  官  黃雅芬
以上正本證明與原本無異。
檢察官就被告丁○○被訴殺人未遂部分如不服本判決，應於收受
送達後10日內向本院提出上訴書狀，其未敘述上訴之理由者並得
於提起上訴後10日內向本院補提理由書（均須按他造當事人之人
數附繕本）「切勿逕送上級法院」。
其餘部分不得上訴。
                                      書記官  鄭雅云
中    華    民    國    99    年    3     月    24    日
附錄：本案論罪科刑法條全文
中華民國刑法第277條
傷害人之身體或健康者，處3年以下有期徒刑、拘役或1千元以下
罰金。
犯前項之罪因而致人於死者，處無期徒刑或7 年以上有期徒刑；
致重傷者，處3年以上10年以下有期徒刑。

司法院資訊處製作；財團法人民間司法改革基金會備份。
